【裁判字號】    98,消債更,445
【裁判日期】    980615
【裁判案由】    聲請更生程序
【裁判全文】
臺灣高雄地方法院民事裁定           98年度消債更字第445號
聲  請  人  甲○○
上列聲請人因消費者債務清理事件聲請更生，本院裁定如下：
    主  文
聲請駁回。
聲請費用由聲請人負擔。
    理  由
一、按債務人不能清償債務或有不能清償之虞者，得依本條例所
    定更生或清算程序，清理其債務，消費債務清理條例（下稱
    消債條例）第3 條定有明文。次按，經濟上陷於困境之消費
    者，若任其於惡性循環之債務窘境中自生自滅，其將衍生嚴
    重之社會問題，致難以維持安定之社會經濟秩序，故有分別
    情形依更生或清算之程序給予清理債務之必要，藉以妥適調
    整其與各相關債權人等間之權利義務關係，並謀求消費者經
    濟生活之更生機會，進而健全社會經濟發展。惟私法上債之
    關係，係以當事人間之信賴關係為基礎，此為社會經濟組織
    之重要支柱，故當事人於以法律行為追求自己之利益之際，
    亦應顧及他方當事人之利益，暨考量債權債務在社會上之作
    用，本於誠實信用原則，行使債權及履行債務，故消費者欲
    以上開條例為其所負債務之調整者，自應本於誠信原則之要
    旨。是所謂債務人得聲請更生或清算者，自僅限於其不能清
    償債務或有不能清償之虞，而陷於經濟上之困境時，始得准
    許之，以避免濫用善意立法，圖謀個人債務減免，致使社會
    反而陷於道德危機，造成社會經濟之動盪。又依消債條例第
    151 條規定，係採「協商前置主義」，而債務人於協商程序
    中，自應本於個人財產及收支狀況，依最大誠信原則，商討
    解決方案，如終究不能協商，於聲請更生或清算時，法院審
    酌上開條文所謂「不能清償債務或有不能清償之虞」，允宜
    綜衡債務人全部收支及財產狀況，評估是否已不能維持符合
    人性尊嚴之最基本生活條件。倘債權人曾提出協商方案，其
    條件是否確使債務人不能達到上開基本生活之要求等，為其
    判斷之標準。再按，聲請更生或清算不合程式或不備其他要
    件者，法院應以裁定駁回之，但其情形可以補正者，法院應
    定期間先命補正，復為消債條例第8 條所明定。
二、聲請意旨略以：聲請人積欠如附表所示債權人台新國際商業
    銀行（下稱台新銀行）無擔保債務共計新台幣（下同）1,08
    8,577 元，有不能清償債務情事，於民國95年間依中華民國
    銀行公會會員辦理消費金融案件無擔保債務商機制體無擔保
    債權銀行請求共同協商債務清償方案，經協商成立，約定聲
    請人應自95年12月起，分80期，利率5.88% ，於每月10日繳
    納7,734元，惟聲請人於協商後，勉為繳納3期協商款，自96
    年3月起無法履行協商條件而毀諾，故聲請人實有不可歸責
    於己之事由，致履行協商顯有重大困難；又因台東區中小企
    業銀行股份有限公司 (現荷商荷蘭銀行股份有限公司，下稱
    荷蘭銀行）並未參與協商機制，另自聲請人帳戶每月扣薪13
    ,012 元 ，以上合計20,746元，當時聲請人之月薪僅37,287
    元，扣除協商款及房租3,000 元後，僅餘13,254元，致伊蒙
    受生活壓力；嗣伊於97年再以書面向最大債權金融機構荷蘭
    銀行請求共同協商債務清償方案，因聲請人曾參與銀行公會
    協商機制成立致協商不成立。聲請人目前薪資，實有不能清
    償債務之情事，而聲請人無擔保或無優先權之債務總額未逾
    1, 200萬元，復未經法院裁定開始清算程序或宣告破產，爰
    依法聲請更生等情。
三、聲請人固以前情主張，惟查：
  (一)伊於95年間以書面向全體無擔保債權銀行請求共同協商債
      務清償方案，經協商成立，約定聲請人應自95年12月起，
      分80期，利率5.88% ，於每月10日繳納7,734 元；又因荷
      蘭銀行並未參與協商機制，另自聲請人帳戶每月扣薪13,0
      12元，以上合計20,746元等情，此有協議書、無擔保債務
      還款計劃、荷蘭銀行繳款明細 (詳卷第77至78頁、第16
      至17頁)附卷可參。
  (二)又聲請人現積欠荷蘭銀行等無擔保債權人計1,088,577 元
      ，於97年以書面向最大債權金融機構荷蘭銀行請求共同協
      商債務清償方案，惟因聲請人曾參與銀行公會協商機制成
      立致協商不成立，有聲請人提出之前置協商退件通知函（
      詳卷第76頁）、財團法人金融聯合徵信中心（下稱聯徵中
      心）專用債權人清冊及當事人綜合信用報告各1份（詳卷
      第53頁、第103頁）、民間債權之借據及還款證明 (見卷
      第98至99頁、第19頁)附卷可稽。
  (三)按消債條例之立法目的，係為使不幸陷入經濟困境之人得
      以清理債務、重建生活，並在清理過程中能保有符合人性
      尊嚴之最低基本生活，而非在維持債務人過去慣常之寬裕
      生活，是於評估債務人清償債務之能力時，並非任其主張
      生活費用之數額，否則將造成揮霍無度以致清償債務能力
      降低之人，反而更容易進入更生程序之歧異現象。查，聲
      請人任職於創益企業股份有限公司，至95年度總收入為44
      7,445元 (平均月薪為37,287元)、96年度總收入為492,12
      0元 (平均月薪為41,010元)等情，業據聲請人陳報在卷，
      並有95、96年度綜合所得稅各類所得資料清單為憑（見本
      院卷第54至55頁）；次查，聲請人97年度1月至8月、98年
      度1月之收入合計為330,725元，平均每月收入為36,747元
      ，此有薪資單  (見卷第83至88頁)在卷可稽。倘參諸聲請
      人聲請狀財產及收入狀況說明書欄記載，其兩年內每月收
      入為32,438 元（見本院卷第6頁）乙節以觀，足認聲請人
      目前收入每月約為36,747元，堪認可採。
  (四)再者，聲請人除工作收入外，僅有1990年出廠車號3UD-56
      45裕隆汽車乙部，固此有聲請人財產歸屬資料清單可參(
      見卷第56頁)。 惟聲請人既負債1,088,577 元，本需撙節
      開銷以較低之標準生活，始符誠信。是聲請人生活費用之
      支出，只需得以維持最低生活水準即可，自不得任由聲請
      人主張。經查，內政部公告之97年度台灣省低收入戶最低
      生活費，每人每月9,829 元，而上開公告係內政部依據社
      會救助法第4 條規定所制訂之標準，應屬可採，是聲請人
      之生活費用，即應按此計算。據上，聲請人目前平均每月
      收入為36,747元，於扣除必要生活費用9,829 元，尚有餘
      款26,918元（計算式：36,747元－9,829 元＝26,918 元
      ）可供清償債務，倘參諸聲請人前與台新銀行前置協商時
      ，該行提出聲請人每月繳納7,734 元分期償還之方案，加
      上當時未參與前開協商機制之荷蘭銀行，每月自聲請人帳
      戶扣薪13,012元，合計20,746元等情以觀，足認聲請人於
      扣除上開協商款後，尚餘6,172 元 (計算式：26,918-20
      ,746=6,172 元)，並無不能清償債務或有不能清償之虞之
      情事。
四、綜上所述，聲請人平均月收入扣除必要生活費用後，並無「
    不能清償債務或不能清償之虞」，其更生之聲請即不符消債
    條例第3條所定要件，且上開欠缺又屬無從補正，依首揭說
    明，自應駁回其更生之聲請。
五、依消費者債務清理條例第8條、第15條，民事訴訟法第78條
    ，裁定如主文。
中    華    民    國    98    年    6     月    15    日
              民事第五庭    法      官  李昭彥
上為正本係照原本作成。
如不服本裁定，應於裁定送達後10日內，以書狀向本院提出抗告
，並繳納抗告費新臺幣1千元。
中    華    民    國    98    年    6     月    16    日
                            書  記  官  吳雅琪
附表：
┌──┬────────────┬────────┬───────┐
│編號│債權人                  │金額（新台幣）  │種    類      │
├──┼────────────┼────────┼───────┤
│1   │荷蘭銀行                │585,000元       │信用貸款      │
├──┼────────────┼────────┼───────┤
│2   │萬泰銀行                │97,788元        │信用卡借貸    │
├──┼────────────┼────────┼───────┤
│3   │台新銀行                │121,789元       │信用卡借貸    │
├──┼────────────┼────────┼───────┤
│4   │台灣中小企業銀行        │174,000 元      │信用貸款      │
├──┼────────────┼────────┼───────┤
│5   │曾明燦                  │60,000元        │消費借貸      │
├──┼────────────┼────────┼───────┤
│6   │戴金桃                  │50,000 元       │消費借貸      │
│    │                        │(原債權金額為   │              │
│    │                        │70,000元，前已清│              │
│    │                        │償20,000元，目前│              │
│    │                        │尚餘50,000元)   │              │
├──┴────────────┼────────┴───────┤
│        合         計         │1,088,577元                     │
└───────────────┴────────────────┘


司法院資訊處製作；財團法人民間司法改革基金會備份。
